【裁判字號】    97,簡上,87
【裁判日期】    981125
【裁判案由】    回復原狀等
【裁判全文】
臺灣屏東地方法院民事判決              97年度簡上字第87號
上  訴  人  經濟部工業局
法定代理人  甲○○
訴訟代理人  乙○○
複代理人    吳小燕律師
            嚴宮妙律師
            許登科律師
被上訴人    佳琦企業行即陳英芬
            丁○○
            丙○○
共      同
訴訟代理人  蔡將葳律師
複代理人    周春米律師
上列當事人間請求回復原狀等事件，上訴人對於中華民國97年9
月5 日本院96年度潮簡字第598 號第一審判決提起上訴，本院於
民國98年11月11日言詞辯論終結，判決如下：
    主  文
上訴駁回。
第二審訴訟費用由上訴人負擔。
    事 實 及 理 由
一、上訴人主張略以：
  (一)上訴人與佳琦企業行於民國92年7 月3 日訂立經濟部工業局
    「屏南工業區行道樹斷根及步道整建工程」契約（下稱系爭
    工程契約），佳琦企業行應依約栽種滿月榕5,120 棵，惟佳
    琦企業行當時之負責人為被上訴人丁○○，竟與被上訴人丙
    ○○以矇蔽隱瞞之方式，擅以外觀相似之黃金榕替換契約約
    定之滿月榕。案經檢察官於95年8 月3 日勘驗結果，僅有13
    7 株合於滿月榕之特徵，故本件上訴人所受損害之範圍即應
    以5120株減除137 株為4983株為據。
  (二)按損害賠償之目的，在於填補所生之損害，其應回復者，並
    非「原有狀態」，而係「應有狀態」，應將損害事故發生後
    之變動情況考慮在內，故權利被侵害，請求金錢賠償，其有
    市價者，應以請求時或起訴時之市價為準（最高法院71年度
    台上字第4787號判決意旨參照）。本件被上訴人既有種植「
    黃金榕」以代「滿月榕」不實履約之情，而造成上訴人受有
    損害，被上訴人即應填補損害至回復到「應有狀態」。又所
    謂本件履約之應有狀態，以本件契約係在92年7 月3 日簽訂
    ，並約定應於92年9 月11日履約完畢以觀，倘被上訴人依約
    種植「滿月榕」，至起訴時（96年9 月21日）之應有狀態為
    「樹齡4 年之滿月榕5,120 株」。準此，本件損害之計算即
    應以起訴時樹齡4 年滿月榕之價值，為應回復損害之認定標
    準，扣除被上訴人履約不實之狀態（即起訴時樹齡4 年黃金
    榕之價值）後，取該兩者間之價差，即為本件被上訴人應填
    補之損害額。
  (三)關於滿月榕及黃金榕之價差標準，經「中華民國景觀工程商
    業同業公會全國聯合會」（下稱景觀公會）回覆結果，樹高
    50公分米徑20公分之滿月榕為新台幣（下同）100 元/ 株，
    樹高80公分米徑30公分之滿月榕為160 元/ 株；樹高50公分
    米徑20公分之黃金榕為50元/ 株，樹高80公分米徑30公分之
    黃金榕為80元/ 株。上開金額，如以樹高比例換算樹高60公
    分左右之苗木，則滿月榕應為120 元/ 株，黃金榕應為60元
    / 株，兩者價差至少為60元以上，如再輔以樹齡4 年，枝葉
    應更茂盛，兩者間之價差達每株77元，應屬適當。
  (四)系爭工程契約履約期間，佳琦企業行之負責人均為被上訴人
    丁○○，雖於95年間變更為被上訴人陳英芬，惟被上訴人佳
    琦企業行即陳英芬曾以其名義於96年1 月29日以96佳字第00
    2 號函（下稱系爭函文），向上訴人表示就未植栽5120棵滿
    月榕之事實願賠償291,048 元，顯已自承其就佳琦企業行所
    生本件履約爭議應由其處理，且實務上同一商號下變更負責
    人者，均有承襲並沿用該商號之商譽、信用，更多有營業概
    括承受之事實，否則，前後負責人各自成立獨立之商號即為
    已足，實無庸沿用前商號為營業。況商號本無獨立法人格，
    法律行為所生權利義務均以該商號負責人為其主體，商號負
    責人並無所謂「掛名」之可能，佳琦企業行負責人既變更為
    被上訴人陳英芬，承接佳琦企業行為丁○○後任之負責人，
    亦應有承接其業務之意，故被上訴人陳英芬即應依民法第30
    5 條規定與被上訴人丁○○負連帶賠償責任等語。並聲明：
    (1)原判決關於駁回上訴人在第一審其餘之訴及該部分假執行
    之聲請暨命負擔訴訟費用部分之裁判均廢棄。(2)上廢棄部分
    ，被上訴人丁○○、丙○○應再連帶給付上訴人268,789 元
    ，及自97年4 月1 日起至清償日止按週年利率百分之五計算
    之利息。(3)第一項廢棄部分，被上訴人陳英芬應與被上訴人
    丁○○連帶給付上訴人619,025 元，及自97年4 月1 日起至
    清償日止按週年利率百分之五計算之利息。(4)被上訴人中如
    有一人為給付，在給付範圍內，他人同免給付義務。
二、被上訴人則以：
  (一)依臺灣屏東地方法院檢察署96年度偵字第4311號起訴書、本
    院97年度簡字第878 號刑事判決書及96年度訴字第836 號刑
    事判決書，皆認定被上訴人依約應種植之滿月榕5120株，實
    際僅栽種滿月榕1500株，另外3620株部分係改種黃金榕，且
    證人林傳貴亦在原審證稱被上訴人丁○○是向其購買1500株
    滿月榕。上訴人固認檢察官曾於95年8 月3 日進行現場勘驗
    ，證明被上訴人履約範圍內種植之苗木僅有137 株合於滿月
    榕之特徵，主張被上訴人債務不履行之範圍應達4983株滿月
    榕，惟在上開檢察官履勘當時，究竟被上訴人種植之苗木數
    量為多少，本件履勘後已歷數年，相關苗木之存活率情形如
    何，皆未經檢察官逐一查驗統計，且嗣後檢察官提起公訴時
    ，亦綜合相關事證認定被上訴人實際種植黃金榕部分為3160
    株，足認上訴人主張並非事實。
  (二)原審認定黃金榕與滿月榕之差價40元之計算標準，係依據上
    訴人提出之黃金榕與滿月榕施作項目數量、單價一覽表為據
    ，並為被上訴人所不爭執。上訴人主張兩者價差應為77元並
    無理由。且依景觀公會函覆之內容，並無樹高60公分米徑20
    公分之規格，已不足為價差之證明，又依常理亦應以樹高50
    公分米徑20公分之規格與本件履約規格樹高60公分米徑20公
    分較為接近，則依上開函覆內容，兩者價差僅為50元，又上
    開景觀公會之函文所依據之台灣景觀商務網網站資料，顯示
    之價格為設計參考價格，並非苗木時價，且訪查時間亦距今
    2 年半以上，故上開函覆內容已不足供本件參酌。再者，被
    上訴人於98年3 月18日向「清玲園藝工程行」採購樹高60公
    分之滿月榕、黃金榕各1 株，滿月榕價格為60元，黃金榕價
    格為50元，價差亦僅10元。
  (三)佳琦企業行係於95年間始變更負責人為被上訴人陳英芬，且
    陳英芬僅係掛名為佳琦企業行之負責人，並未承受佳琦企業
    行之全部債權債務，又佳琦企業行固曾於96年1 月29日以系
    爭函文回覆上訴人，但該函文實際係由被上訴人丁○○所為
    ，被上訴人陳英芬對相關事務處理情形既不知情亦未參與；
    再者，依上開函文之內容，該函顯非在通知上訴人願概括承
    受佳琦企業行即丁○○之資產及負債，而僅係屬以佳琦企業
    行之名義向上訴人為善後處理之「要約」，此「要約」既為
    上訴人所拒絕，即失其效力，故被上訴人陳英芬自亦不受拘
    束。上訴人仍執該函主張被上訴人陳英芬應依民法第305 條
    規定與被上訴人丁○○負連帶賠償責任，亦顯無據等語。並
    聲明：上訴駁回。
三、兩造經本院整理下列不爭執事項並協議簡化爭點，結果如下
    ：
  (一)上訴人與佳琦企業行前於92年7 月3 日訂立系爭工程契約，
    佳琦企業行應依約栽種滿月榕5,120 株。
  (二)佳琦企業行曾向上訴人發出系爭函文。
  (三)臺灣屏東地方法院檢察署96年度偵字第4311號起訴書及本院
    97年度簡字第878 號刑事判決書。
四、兩造爭執事項：(1)佳琦企業行即陳英芬是否應依民法第305
    條規定與被上訴人丁○○負連帶賠償責任？(2)本件上訴人所
    受損害而得請求賠償之滿月榕株數為何？價差應以何時起算
    ？價差為何？經查：
  (一)按依民法第305 條規定，就他人之財產或營業概括承受其資
    產及負債者，因對於債權人為承受之通知或公告而生承擔債
    務之效力，是承受人未對於債權人為概括承受資產及負債之
    通知或公告，則承擔債務之效力尚未發生，債權人自不得以
    未發生承擔效力之債務，向承受人為清償之請求，最高法院
    著有23年上字第2136號判例可資參照。本件上訴人雖主張佳
    琦企業行負責人丁○○變更為陳英芬，且陳英芬曾以系爭函
    文向上訴人表示並未植栽5120棵滿月榕之事實並願賠償291,
    048 元，是被上訴人陳英芬就佳琦企業行之營業應有概括承
    受之事實，即應依民法第305 條規定與被上訴人丁○○負連
    帶賠償責任一節，惟查，系爭函文略載以：「二、…今為息
    爭議擬請貴局同意依契約單價苗木費用計算，每株67元，全
    部5120株減去合格滿月榕樹苗1500株後，未符合契約規範之
    苗木共計為3620株，以3620×67元＝242,540 元，如加計20
    ％違約罰款，總計為291,048 元賠償。三、僅此檢附採購買
    滿月榕樹苗1500株收據及票款證明，請予審酌」（原審卷第
    35頁），觀其內容，僅係向上訴人表示就系爭工程契約願意
    賠償291,048 元，並非表示就被上訴人丁○○為負責人之佳
    琦企業行之財產或營業概括承受其資產及負債，上訴人復未
    能舉證被上訴人陳英芬已踐行民法第305 條所定對於債權人
    為概括承受他人資產及負債之通知或公告，則揆諸上開判例
    意旨，自難認對於被上訴人陳英芬已發生債務承擔之效力，
    是上訴人主張被上訴人陳英芬應依民法第305 條規定與被上
    訴人丁○○負連帶賠償責任一節，即屬無據，尚難採信。
  (二)上訴人主張所受損害之範圍為4983株滿月榕，固舉臺灣屏東
    地方法院檢察署檢察官於95年8 月3 日現場勘驗結果，僅有
    137 株合於滿月榕之特徵，並製有勘驗筆錄1 份為據（原審
    卷第91頁），惟查，上訴人早於95年1 月17日勘驗現場時，
    即已發現滿月榕植栽範圍之部分植栽已枯死或遭偷挖，無法
    進行全數清點一情，此有經濟部工業局南區工業區管理處95
    年1 月18日南管字第0957000190號函附於該署95年度他字第
    237 號卷宗可稽，則於檢察官勘驗時，距履約驗收後已歷數
    年，滿月榕之植栽範圍顯已非被上訴人履約時之狀態，自難
    認上開勘驗筆錄記載137 株合於滿月榕之特徵，即逕認本件
    未依約種植滿月榕數量為4983株（5120株減除137 株為4983
    株）。又被上訴人抗辯係向訴外人林傳貴購買1500株滿月榕
    ，實際栽種1500株滿月榕一節，業據其提出購買證明及支票
    影本各1 份（原審卷第156 、157 頁），並據證人林傳貴到
    場證述：是向伊買1500株滿月榕，每株90元等語，復佐以臺
    灣屏東地方法院檢察署96年度偵字第4311號起訴書及本院97
    年度簡字第878 號刑事判決書，堪認被上訴人抗辯實際栽種
    滿月榕1500株一情，應堪採信，則本件被上訴人未依約履行
    栽種滿月榕之株數即應為3620株。
  (三)按因故意或過失，不法侵害他人之權利者，負損害賠償責任
    。故意以背於善良風俗之方法，加損害於他人者亦同；因可
    歸責於債務人之事由，致為不完全給付者，債權人得依關於
    給付遲延或給付不能之規定行使其權利；負損害賠償責任者
    ，除法律另有規定或契約另有訂定外，應回復他方損害發生
    前之原狀；不能回復原狀或回復顯有重大困難者，應以金錢
    賠償其損害；基於同一原因事實受有損害並受有利益者，其
    請求之賠償金額，應扣除所受之利益，民法第184 條第1 項
    、第227 條第1 項、第213 條第1 項、第215 條、第216 條
    之1 分別定有明文。本件被上訴人丁○○、丙○○以故意詐
    欺之行為將外觀相似之黃金榕3620株矇混充當滿月榕，業經
    本院以97年度簡字第878 號判處罪刑在案，並為兩造所不爭
    執，則被上訴人丁○○、丙○○自應就未依約履行栽種滿月
    榕3620株，原告所受之損害負賠償責任。又上訴人雖受有滿
    月榕3620株之損害，惟因被上訴人丁○○、丙○○之上述行
    為亦受有黃金榕3620株之利益，倘以回復栽種3620株滿月榕
    ，勢須從事購買苗木、斷根、挖掘、搬運等工作，回復原狀
    顯有重大困難，是兩造陳明以滿月榕及黃金榕之價差為計算
    損害賠償之標準，應屬適當。本件上訴人雖主張損害事故發
    生後之變動狀況應予考慮，故應以起訴時即樹齡4 年之滿月
    榕及樹齡4 年之黃金榕之價差每株77元為計算標準一節，惟
    依上開95年1 月17日上訴人自行勘驗及95年8 月3 日檢察官
    勘驗時，有部分植栽已枯死或遭偷挖並僅有137 株符合滿月
    榕特徵，已如前述，則顯難認如被上訴人依約履行，樹齡4
    年之滿月榕確會有3620株。又一般苗木規格並無法以樹齡來
    評斷，且苗木價格係依樹種及規格定價，而非樹齡，有景觀
    公會98年1 月20日華景二字第980005號函1 份可稽（本院卷
    第52頁），是亦無從逕以樹齡4 年之滿月榕及黃金榕定其價
    格，且以樹高60公分米徑20公分之滿月榕及黃金榕詢價結果
    ，價格亦不盡相同，此有景觀公會98年9 月21日華景二字第
    980042號函1 份、估價單2 份及報價單5 份（本院卷第138
    、81、87頁及原審卷第92-95 、182 頁）在卷可參，則以上
    訴人未能舉證樹齡4 年之滿月榕確達3620株且樹高米徑之規
    格相同之情形下，逕以推估4 年之滿月榕及樹齡4 年之黃金
    榕價差每株77元，即屬無據，尚難採信。末查，系爭工程契
    約單價分析表所定被上訴人丁○○應栽種滿月榕之苗木價格
    單價為67元/ 株（原審卷第90頁），該價格為被上訴人丁○
    ○賴以投標並履約之基礎，其後雖未依約栽種3620株滿月榕
    ，惟上訴人所受之損害即未依系爭工程契約獲取所定規格單
    價為67元/ 株，計3620株滿月榕之數量，該損害並於斯時即
    已發生，故上訴人所受價差之損害，自應以系爭工程契約完
    工驗收之狀態為計算基礎，佐以上訴人招標所提供之滿月榕
    及黃金榕施作項目之數量、單價一覽表（原審卷第175 頁）
    ，兩者之價差為40元，是上訴人所受之價差之損害即為144,
    800 元【計算式：40元×3620株＝144,800 元】。
五、綜上所述，上訴人依契約及侵權行為損害賠償之法律關係，
    請求被上訴人丁○○、丙○○應連帶給付上訴人上開價差
    144,800 元及逾期違約金205,436 元（未據聲明不服），合
    計350,236 元，及自97年4 月1 日起至清償日止，按週年利
    率百分之五計算之利息，為有理由，應予准許，逾此部分之
    請求為無理由，應予駁回。原審所為上訴人一部敗訴之判決
    ，並無不合，上訴意旨指摘原判決不當，求予廢棄改判，並
    無理由，應予駁回。
六、本件事證已臻明確，兩造其餘攻擊防禦方法，核與本案之判
    決結果不生影響，自勿庸一一審酌論列。
七、據上論結，本件上訴為無理由，依民事訴訟法第449 條第1
    項、第78條，判決如主文。
中    華    民    國    98    年    11    月    25    日
                    民事第二庭  審判長法  官  張世賢
                                      法  官  胡晏彰
                                      法  官  陳威宏
正本係照原本作成。
本判決不得上訴。
中    華    民    國    98    年    11    月    25    日
                                      書記官  陳勃諺


司法院資訊處製作；財團法人民間司法改革基金會備份。
